臺灣高等法院刑事判決
109年度上易字第708號
上  訴  人  
即  被  告  王建昌


上列上訴人即被告因違反毒品危害防制條例案件，不服臺灣士林
地方法院108年度易字第609號，中華民國109年2月10日第一審判
決（起訴案號：臺灣士林地方檢察署108年度毒偵字第1318號）
，提起上訴，本院判決如下：
    主  文
原判決撤銷。
王建昌無罪。
    理  由
一、公訴意旨略以：被告王建昌明知甲基安非他命業經公告列為
    毒品危害防制條例第2條第2項第2款規定之第二級毒品，不
    得非法持有、施用，竟基於施用第二級毒品甲基安非他命之
    犯意，於民國108年3月15日凌晨2時15分許回溯96小時內之
    某時（不含為警滯留期間），在不詳地點，以不詳方式，施
    用第二級毒品甲基安非他命1次。嗣於108年3月14日晚間10
    時10分許，為警持搜索票至第三人洪志佳位於新北市○○區○○
    街000巷0號住處執行搜索，經在場之被告同意搜索並採集尿
    液送驗後，結果呈第二級毒品安非他命、甲基安非他命陽性
    反應。因認被告涉犯毒品危害防制條例第10條第2項施用第
    二級毒品罪嫌。
二、按不能證明被告犯罪者，應諭知無罪之判決，刑事訴訟法第
    301條第1項定有明文。次按，犯罪事實之認定，應憑真實之
    證據，倘證據是否真實尚欠明確，自難以擬制推測之方法，
    為其判斷之基礎。且認定犯罪事實之證據係指足以認定被告
    確有犯罪行為之積極證據資料而言，該項證據自須適合於被
    告犯罪事實之認定，始得採為斷罪資料。故刑事訴訟上之證
    明資料，無論其為直接或間接證據，均須達於通常一般人均
    不致有所懷疑，而得確信其為真實之程度，始得據為有罪之
    認定，若關於被告是否犯罪之證明未能達此程度，而有合理
    懷疑之存在，致使無從形成有罪之確信，根據罪證有疑，利
    於被告之證據法則，即不得據為不利被告之認定（最高法院
    53年台上字第656號、29年上字第3105號、76年台上字第498
    6號及32年上字第67號判例意旨參照）。又按法院固得依職
    權調查證據，但並無蒐集證據之義務。蒐集證據乃檢察官之
    職責，事實審法院應以調查證據為其主要職責，其調查之範
    圍，亦以審判中所存在之一切證據為限，案內不存在之證據
    ，即不得責令法院為發現真實，應依職權從各方面蒐集證據
    （最高法院91年度台上字第5846號判決意旨參照）。是檢察
    官就被告有其所指之犯罪事實，應負舉證及蒐集證據之責任
    ，以說服法院形成被告有罪之心證，倘檢察官未能說服法院
    形成對被告不利之心證，即應依罪疑唯利被告原則，為被告
    無罪之判決。　　
三、公訴意旨認被告涉有上開犯行，係以被告之供述、新北市政
    府警察局受採集尿液檢體人姓名及檢體編號對照表、台灣檢
    驗科技股份有限公司108年3月29日濫用藥物檢驗報告為主要
    論據。
四、訊據被告固坦承於108年3月14日晚間10時10分許，員警持搜
    索票至第三人洪志佳位於新北市○○區○○街000巷0號住處執行
    搜索時在場，且有經其同意採集尿液，惟堅詞否認有何施用
    第二級毒品甲基安非他命之犯行，辯稱：員警採集尿液後並
    沒有在我面前由我親自封緘，而是將封條給我簽名後，就叫
    我去旁邊坐，我於採尿前並沒有施用第二級毒品甲基安非他
    命，不知道為什麼尿液送驗結果會呈第二級毒品安非他命、
    甲基安非他命陽性反應等語。
五、經查：
  ㈠員警於108年3月14日晚間10時10分許，持搜索票至第三人洪
    志佳位於新北市○○區○○街000巷0號住處執行搜索時，經在場
    之被告同意搜索並採集尿液送驗後，結果呈第二級毒品安非
    他命、甲基安非他命陽性反應等情，業據被告坦承不諱，復
    有新北市政府警察局中和分局（下稱中和分局）搜索扣押筆
    錄、扣押物品目錄表及執行搜索扣押在場人清冊、新北市政
    府警察局受採集尿液檢體人姓名及檢體編號對照表、台灣檢
    驗科技股份有限公司108年3月29日濫用藥物檢驗報告在卷可
    稽（見臺灣新北地方檢察署108年度毒偵字第3165號卷〈下稱
    新北毒偵卷〉第20頁至第23頁、臺灣士林地方檢察署108年度
    毒偵字第1318號卷第57頁至第59頁），此情固堪認定。
　㈡又被告雖曾於警詢時供述：於派出所內採集尿液時間是108年
    3月15日上午2時15分，尿罐是由我親自清洗並尿入自己的尿
    液後，當場親視警方封罐捺印等語（見新北毒偵卷第19頁）
    ；然被告於本院準備程序時即否認於採尿後有親自封緘尿液
    ，且聲請勘驗警詢光碟，證明警方並沒有於警詢時詢問關於
    尿液是否由其親自封緘一事（見本院卷第68頁），經本院於
    準備程序時當庭勘驗被告上開警詢錄音錄影光碟後所製作之
    勘驗筆錄，該警詢錄音錄影光碟內容均僅有影像而無聲音（
    見本院卷第80頁），此情並有中和分局109年6月3日新北警
    中刑字第1094693144號函記載「經本分局檢視卷存光碟，其
    警詢光碟未收錄聲音僅留存影像」等內容在卷可參（見本院
    卷第75頁），則在無錄音錄影光碟可資比對，被告又否認該
    警詢筆錄上開部分記載之真實性之情形下，自難逕以前開警
    詢筆錄之記載，遽論被告事實上有親見員警將其尿液封罐，
    並於其後捺印。
　㈢再者，本院於審理時當庭勘驗被告之尿液檢體，其尿液檢體
    瓶上封條雖有被告按捺之指印，惟指印係蓋在貼條上，並非
    封口處（見本院卷第104頁），自無從認定被告係於親見尿
    液封罐後始捺印在封條上，則被告辯稱警方要其蓋指印在封
    條後就叫其離開等語，尚非全然不可採信。　
  ㈣另依法務部調查局109年1月2日調科壹字第10803433090號函
    記載「…被告施用甲基安非他命後採集之尿液可能檢出如『
    台灣檢驗科技股份有限公司濫用藥物檢驗報告(報告編號UL/
    2019/00000000）結果（甲基安非他命7921ng/mL，安非他命
    濃度1236ng/mL）』。單純依前開尿檢結果並無法明確研判
    係被告施用毒品抑或遭人摻入毒品所致」之內容（見臺灣士
    林地方法院108年度易字第609號卷〈下稱易字卷〉第93頁），
    僅可知載有被告編號之尿液送驗結果呈第二級毒品安非他命
    、甲基安非他命陽性反應，並無從判斷係被告自行施用第二
    級毒品甲基安非他命所致，抑或係採尿後才遭人摻入第二級
    毒品甲基安非他命所造成。
  ㈤至證人即負責製作被告警詢筆錄及為被告採尿之警員戴鈞皓
    雖於108年12月16日原審審理時證稱：採尿中間過程不記得
    了，我只記得那時候好像有問過是否同意採尿，在警詢筆錄
    上他說有同意，也好像有錄音、錄影存證，我不記得被告之
    驗尿是由誰陪同，嫌疑人自己帶瓶子去廁所，一定會有警員
    陪同進去，從頭到尾看著他自己尿進去尿瓶裡，他自己把蓋
    子蓋起來，我們會在他目視下用寫有「中和分局採尿罐」字
    樣的封條貼上，再讓對方用左手大拇指蓋指紋騎縫章，被告
    一定看得到我們貼封條等語（見易字卷第66頁、第69頁至第
    70頁），且於108年12月19日出具載有「職警員戴鈞皓於10
    8年3月15日協辦洪志佳持有毒品案時，負責同案王建昌之驗
    尿，由於本所監視器錄影只能保存1個月，故無法提供監視
    器影像。有關被告王建昌尿液之採集，本所已徵求被告同
    意，過程由職全程監看採尿封緘上貼條後，由被告查看無誤
    於封緘貼條上按捺指紋，同時也於警詢筆錄中記錄108年3月
    15日02時15分為他親自將尿液尿入尿罐並當場親視警方封緘
    後捺印指紋。被告於警詢筆錄親閱無誤後簽名捺印」等內容
    之職務報告（見本院卷第85頁）；然被告已爭執上開警詢筆
    錄關於尿液封緘部分記載之真實性，意即爭執採尿後之封緘
    過程，且被告確實非捺印在尿液檢體瓶上貼條之封口處，業
    據本院當庭勘驗如前，則在中和分局無法提供包含聲音之警
    詢錄音錄影光碟或採尿封緘過程之錄音錄影光碟以資比對之
    情形下，實難僅憑證人戴鈞皓所述，逕論被告確有於採尿後
    ，親見員警將尿液封罐才按捺指印。
六、綜上，本件依卷內所存證據既無從確認被告於採尿後有親見
    員警封罐才按捺指印，即未能排除該尿液有事後遭汙染之可
    能，依罪疑有利於被告之原則，無從形成被告構成施用第二
    級毒品罪之確信。原審未查，認被告涉犯施用第二級毒品罪
    ，為被告有罪之諭知，其認事用法尚有未洽。被告據此提起
    上訴，為有理由，應由本院撤銷原判決，並為被告無罪之諭
    知。
據上論斷，應依刑事訴訟法第369條第1項前段、第364條、第301
條第1項前段，判決如主文。
本案經檢察官曹哲寧提起公訴，檢察官李進榮到庭執行職務。
中　　華　　民　　國　　109 　年　　8 　　月　　26　　日
                  刑事第四庭  審判長法　官  陳筱珮
                                    法　官  邱滋杉
                                    法　官  羅郁婷
以上正本證明與原本無異。
不得上訴。
                                    書記官  朱家麒
中　　華　　民　　國　　109 　年　　8 　　月　　26　　日